【裁判字號】    97,台上,5893
【裁判日期】    971120
【裁判案由】    偽造有價證券
【裁判全文】
最高法院刑事判決            九十七年度台上字第五八九三號
上  訴  人  甲○○
選任辯護人  蔡坤旺律師
上列上訴人因偽造有價證券案件，不服台灣高等法院中華民國九
十四年十二月二十八日第二審判決（九十四年度上訴字第二０四
七號，起訴案號：台灣板橋地方法院檢察署九十三年度偵字第一
六六一四號），提起上訴，本院判決如下：
    主  文
原判決撤銷，發回台灣高等法院。
    理  由
本件原判決認定上訴人甲○○於民國八十六年三、四月間，明知
原判決附表所示，票面金額尚屬空白之支票二張係他人失竊之物
，而由林祺弘依報紙廣告，以新台幣（下同）一張五千元之代價
，向不詳人士購入，竟與林祺弘、陳熙商共同基於意圖供行使之
用，而偽造有價證券之犯意聯絡，由林祺弘將該二張支票以約一
、二萬元之代價轉售與上訴人，再由上訴人以三萬元之對價將之
交付與陳熙商使用，由陳熙商在上開支票上填載金額各三百萬元
，而完成發票行為，並於背書欄以「阿義」之名義背書後行使之
。嗣因陳熙商未標得工程，將該二張支票退還與上訴人。迨同年
四月間某日，上訴人未經其子黃彥杰之同意，即在上開二張支票
背面偽簽「黃彥杰」之姓名為背書後，將之交付不知情之贊新鋼
鐵股份有限公司負責人乙○○，用以支付貨款而行使之，足以生
損害於中元貨櫃運輸股份有限公司、王國青、黃彥杰及乙○○等
情。因而維持第一審論處上訴人共同意圖供行使之用，而偽造有
價證券罪刑之判決，駁回上訴人在第二審之上訴。固非無見。
惟查：（一）、刑法第二十八條規定之共同正犯，除二人以上皆
實行犯罪行為者外，尚須二人以上具有相互利用他方行為共同合
力實行犯罪之意思聯絡，始能成立共同正犯，即二人以上直接或
間接互相認識他方之行為，而有互相利用他方之行為以完成犯罪
之意思，若各行為人所認識之犯罪構成事實之範圍不同，自不成
立共同正犯。依原判決所認定：上開票面金額尚屬空白之支票二
張，係由林祺弘依報紙廣告，以一張五千元之代價，向不詳人士
購入，旋以約一、二萬元之代價轉售上訴人，上訴人再以三萬元
之對價，將之交付陳熙商使用。嗣陳熙商為參與投標，始在該二
張支票上填載金額各三百萬元，而完成發票行為，並於背書欄以
「阿義」之名義背書。如果無訛，上訴人僅係加價出售空白支票
而已，在上開空白支票填載金額各「三百萬元」，實行偽造有價
證券之犯罪行為者係陳熙商一人。自形式上觀之，因加價出售空
白支票，與陳熙商上開偽造有價證券之犯罪構成事實並不相同，
則上訴人究有無利用陳熙商上開在空白支票上填載金額之行為以
完成自己犯罪之意思？抑僅單純加價出售空白支票與陳熙商，提
供陳熙商偽造有價證券之機會，而予以助力之幫助犯？原判決俱
未深入審究，詳予闡析論敘。徒以上訴人就上開來路不明之支票
，並未經發票人授權完成發票行為，應有所認識，其對陳熙商偽
造有價證券之行為，並不違反其本意為由，遽認上訴人應負共同
正犯之責，難謂無理由不備之違誤。（二）、有罪之判決書，對
於被告有利之證據不採納者，應說明其理由，為刑事訴訟法第三
百十條第二款所明定，故對於被告有利之證據，如不加採納，必
須說明其理由，否則即有判決不載理由之違法。上訴人一再辯稱
：「其請林祺弘幫忙調借支票，取得支票後，即將之轉交陳熙商
，十餘日後，陳熙商將之返還，始發現陳熙商已在支票上各填妥
金額三百萬元，其無偽造支票之故意及行為」等語。而證人林祺
弘於原審審理中亦結證：販售支票之人有授權我們可以使用系爭
支票等語。則上訴人所辯無偽造支票之故意，似非全無所本。原
判決雖以：售賣系爭支票與林祺弘之人並非票主或原發票人，自
無從授權林祺弘及上訴人使用系爭支票，認林祺弘所證，尚不足
為有利於上訴人之認定。然上開證詞，就上訴人主張：其受林祺
弘之誤導，誤認上開支票係人頭票，已得票主或原發票人之授權
，主觀上無偽造支票之故意等情，如何不足為上訴人有利之認定
，並未進一步說明論述，亦有判決理由欠備之疏誤。（三）、刑
事訴訟法第一百六十四條規定：「審判長應將證物提示當事人、
代理人、辯護人或輔佐人，使其辨認」、「前項證物如係文書而
被告不解其意義者，應告以要旨」。第二百八十八條之一第一項
規定：「審判長每調查一證據畢，應詢問當事人有無意見」。第
二百八十八條之二規定：「法院應予當事人、代理人、辯護人或
輔佐人，以辯論證據證明力之適當機會」。本件原判決係以卷附
偽造之支票二張，資為論斷之證據（見原判決第四頁）。然原審
於審判期日僅就票據掛失止付通知書、遺失票據申報書予以提示
及辯論（見原審卷第一０四頁），就上述偽造之支票二張則未踐
行此項程序，遽採為斷罪依據，亦難謂適法。以上諸端，或為上
訴意旨所指摘，或為本院得依職權調查之事項，應認原判決有發
回更審之原因。另原判決不另為無罪諭知部分，因與前述發回部
分有審判不可分之關係，爰一併發回更審。又上訴人行為後，刑
法關於牽連犯之規定，已於九十四年二月二日經修正公布，予以
刪除，並於九十五年七月一日起施行。案經發回，更審判決對此
新舊規定之比較適用，宜予注意，併此敘明。
據上論結，應依刑事訴訟法第三百九十七條、第四百零一條，判
決如主文。
中    華    民    國  九十七  年   十一   月   二十   日
                      最高法院刑事第四庭
                          審判長法官  張  淳  淙
                                法官  劉  介  民
                                法官  張  春  福
                                法官  林  俊  益
                                法官  徐  文  亮
      本件正本證明與原本無異
                                      書  記  官
中    華    民    國  九十七  年   十一   月  二十五  日
                                                      V


司法院資訊處製作；財團法人民間司法改革基金會備份。
